ACORDAO-COMPLETO-2470942

ACÓRDÃO 7658/2021 ATA 15/2021 - SEGUNDA CÂMARA

VISTOS, relatados e discutidos estes autos de Tomada de Contas Especial instaurada pelo Ministério do Turismo-MTur em desfavor da Sr.ª Ana Zilda Fortes Barbosa e da Associação Ruarte de Cultura-DF, em face da impugnação das despesas realizadas com os recursos do Convênio 1249/2009 (Siafi 708.669) , que objetivou o projeto "Nas Asas da Arte", ao custo total de 467.000,00, a ser realizado no período de 11/11/2009 a 11/2/2010, no Aeroporto Internacional de Brasília/DF, 
ACORDAM os Ministros do Tribunal de Contas da União, reunidos em Sessão de 2ª Câmara, ante as razões expostas pelo Relator, em:
9.1. considerar revéis os responsáveis Associação Ruarte de Cultura-DF e Ana Zilda Fortes Barbosa, para todos os efeitos, dando-se prosseguimento ao processo, com fulcro no art. 12, § 3º, da Lei 8.443/1992; 
9.2. julgar irregulares, nos termos dos arts. 1º, inciso I, 16, inciso III, alíneas b e c, da Lei 8.443/1992, c/c os arts. 19 e 23, inciso III, da mesma Lei, as contas dos responsáveis Associação Ruarte de Cultura-DF e Ana Zilda Fortes Barbosa, condenando-os solidariamente ao pagamento das importâncias a seguir especificadas, atualizadas monetariamente e acrescidas dos juros de mora, calculadas a partir das datas discriminadas até a data da efetiva quitação do débito, fixando-lhes o prazo de quinze dias, para que comprovem, perante o Tribunal, o recolhimento das referidas quantias aos cofres do Tesouro Nacional, nos termos do art. 23, inciso III, alínea "a", da citada lei, c/c o art. 214, inciso III, alínea "a", do Regimento Interno do TCU.  
	Valor original (R$) 
	Data da ocorrência

	220.000,00 (D) 
	20/11/2009

	157.025,86 (D) 
	09/12/2009

	 16.680,00 (C) 
	14/07/2011

9.3. aplicar aos responsáveis Associação Ruarte de Cultura-DF e Ana Zilda Fortes Barbosa a multa prevista no art. 57 da Lei 8.443/1992 c/c o art. 267 do Regimento Interno do TCU, no valor de R$ 40.000,00 (quarenta mil reais) fixando-lhes o prazo de quinze dias, a contar da notificação, para que comprovem, perante o Tribunal (art. 214, III, alínea "a", do Regimento Interno do TCU) , o recolhimento da dívida aos cofres do Tesouro Nacional, atualizada monetariamente desde a data deste acórdão até a do efetivo recolhimento, se pagas após o vencimento, na forma da legislação em vigor;
9.4. autorizar, desde logo, a cobrança judicial das dívidas, caso não atendidas as notificações, na forma do disposto no art. 28, inciso II, da Lei 8.443/1992;
9.5. autorizar também, desde logo, se requerido, com fundamento no art. 26, da Lei 8.443, de 1992, c/c o art. 217, §§ 1º e 2º do Regimento Interno do TCU, o parcelamento da (s) dívida (s) em até 36 parcelas, incidindo, sobre cada parcela, corrigida monetariamente, os correspondentes acréscimos legais, fixando-lhe o prazo de quinze dias, a contar do recebimento da notificação, para comprovar, perante o Tribunal, o recolhimento da primeira parcela, e de trinta dias, a contar da parcela anterior, para comprovar os recolhimentos das demais parcelas, devendo incidir, sobre cada valor mensal, atualizado monetariamente, os juros de mora devidos, no caso do débito, na forma prevista na legislação em vigor, alertando os responsáveis de que a falta de comprovação do recolhimento de qualquer parcela importará o vencimento antecipado do saldo devedor, nos termos do § 2º do art. 217 do Regimento Interno deste Tribunal; 
9.6. enviar cópia deste Acórdão à Procuradoria da República no Estado de DF, nos termos do § 3º do art. 16 da Lei 8.443/1992, c/c o § 7º do art. 209 do Regimento Interno do TCU, para adoção das medidas cabíveis; e
9.7. enviar cópia deste Acórdão ao Ministério do Turismo e aos responsáveis, para ciência;
9.8. informar à Procuradoria da República no Distrito Federal, ao Ministério do Turismo e aos responsáveis que a presente deliberação, acompanhada do Relatório e do Voto que a fundamentam, está disponível para a consulta no endereço www.tcu.gov.br/acordaos, além de esclarecer que, caso requerido, o TCU poderá fornecer sem custos as correspondentes cópias, de forma impressa; e
9.9. informar à Procuradoria da República no Distrito Federal que, nos termos do parágrafo único do art. 62 da Resolução TCU 259/2014, os procuradores e membros do Ministério Público credenciados nesta Corte podem acessar os presentes autos de forma eletrônica e automática, ressalvados apenas os casos de eventuais peças classificadas como sigilosas, as quais requerem solicitação formal.

Tomada de Contas Especial instaurada pela Subsecretaria de Planejamento, Orçamento e Administração do Ministério do Turismo-MTur em desfavor da Sr.ª Ana Zilda Fortes Barbosa e da Associação Ruarte de Cultura-DF, em face da impugnação das despesas realizadas com os recursos do Convênio 1249/2009 (Siafi 708.669), decorrente de irregularidades na execução física e financeira do objet relativo à  realização do projeto Nas Asas da Arte.

Segunda Câmara

Entidades/órgãos do Governo do Distrito Federal.

3. Interessados/Responsáveis:
3.1. Interessado: Ministério do Turismo (05.457.283/0001-19).
3.2. Responsáveis: Ana Zilda Fortes Barbosa Moreira (XXX.601.741-XX); Associação Ruarte de Cultura (05.018.694/0001-08).

13.1. Ministros presentes: Raimundo Carreiro (na Presidência), Augusto Nardes (Relator) e Aroldo Cedraz.
13.2. Ministro-Substituto convocado: Augusto Sherman Cavalcanti.
13.3. Ministros-Substitutos presentes: Marcos Bemquerer Costa e André Luís de Carvalho.

ACORDAO-COMPLETO-2528903

Acórdão de Relação 1147/2022 - Segunda Câmara

Acórdão de Relação

AUGUSTO NARDES

Adoto como parte do relatório a instrução de mérito elaborada no âmbito da Secretaria de Controle Externo de Tomada de Contas Especial - SecexTCE (peça 101) , acolhida pelo corpo dirigente da unidade técnica (peças 102 e 103) , que contou com a anuência parcial do Ministério Público junto a este Tribunal (peça 104) :
"INTRODUÇÃO
1.	Trata-se de Tomada de Contas Especial instaurada pela Subsecretaria de Planejamento, Orçamento e Administração do Ministério do Turismo-MTur em desfavor da Sr.ª Ana Zilda Fortes Barbosa (CPF XXX.601.741-XX) e da Associação Ruarte de Cultura-DF (CNPJ 07.177.432/0001-11) , em face da impugnação total das despesas realizadas com os recursos do Convênio 1249/2009 (Siafi 708.669) , decorrente de irregularidades na execução física e financeira do objeto, pelo valor total repassado de R$ 420.000,00, nos termos da Nota Técnica de Reanálise 403/2011, de 21/7/2010 (peça 1, p.148-157) , do Parecer de Análise Técnica de Pedido de Reconsideração 632/2014, de 7/11/2014 (peça 2, p.18-20) e da Nota Técnica de Análise Financeira Complementar 038/2015, de 31/3/2015 (peça 2, p.25-29) , bem como do Relatório do Tomador de Contas Especial 022/2016, de 14/1/2016 (peça 2, p. 152-56) .
HISTÓRICO 
Plano de Trabalho
2.	A Proposta apresentada pela Associação Ruarte de Cultura-DF (CNPJ 07.177.432/0001-11) ao MTur, de número 027462/2009, objetivou o projeto 'Nas Asas da Arte', ao custo total de 467.000,00, a ser realizado no período de 11/11/2009 a 11/2/2010, no Aeroporto Internacional de Brasília/DF (peça 1, p.17-37) . A proposta apresentada, aprovada nos termos do Parecer Técnico 1304/2009, de 10/11/2009, da Secretaria Nacional de Políticas de Turismo (peça 1, p.43-48) , previa a contratação dos seguintes tipos de serviços necessários à realização do evento, quais sejam:
	Etapa/Fase
	Descrição
	Valor-R$

	01
	Aluguel de Vans
	20.000,00

	02
	Contratação de Assistente de Produção
	9.000,00

	03
	Pagamento de Cachê de Grupos Artísticos
	250.000,00

	04
	Contratação de Carregadores
	3.000,00

	05
	Contratação de Coordenador Técnico
	8.000,00

	06
	Locação de Palco
	22.000,00

	07
	Contratação de Serviços de Locução
	10.000,00

	08
	Contratação de Produtor Executivo
	25.000,00

	09
	Contratação de Recepcionista
	12.000,00

	10
	Contratação de Relações Públicas
	8.000,00

	11
	Contratação de Serviços de Sonorização
	100.000,00

	Total
	************************************
	447.000,00

Termo do Convênio
3.	O Convênio 1249/2009 (Siafi 708.669) , celebrado em 10/11/2009 (peça 1, p.62-79) , objetivou incentivar o turismo por meio da implantação do projeto 'Nas Asas da Arte' (Cláusula Primeira) , sendo a vigência fixada até 11/2/2010, a contar da data da sua assinatura (Cláusula Quarta) , ao custo total de R$ 467.000,00, cabendo ao MTur o repasse de R$ 420.000,00 e à Associação Ruarte de Cultura, como contrapartida, a importância de R$ 47.000,00 (Cláusula Quinta) . O extrato da avença foi publicado no DOU de 20/11/2009 (peça 1, p.80) . A vigência do convênio, inicialmente fixada até 11/2/2010, foi prorrogada, de ofício, para encerrar-se em 12/3/2010, conforme extrato publicado no DOU de 14/12/2010 (peça 1, p.82) .
Liberação dos Recursos
4.	Os recursos foram transferidos à Associação mediante as ordens bancárias a seguir indicadas, que perfazem o valor total de R$ 420.000,00:
	Ordem Bancária
	Data
	Valor-R$
	Peça-Página

	2009OB801798
	20/11/2009
	220.000,00
	1-81

	2009OB801976
	09/12/2009
	200.000,00
	2-36

5.	A liberação dos recursos do convênio foi comunicada à Presidente da Associação Ruarte de Cultura por meio do Ofício 2530/2009/CGCV/DGI/SE/MTur, de 16/12/2009 (peça 1, p.83) .
Fiscalização do Convênio
6.	A execução do objeto conveniado, durante sua vigência, foi supervisionado pelo MTur em seis oportunidades distintas, conforme se verifica dos Relatórios de Supervisão 'in loco' elaborados pela Coordenação-Geral de Fiscalização e Avaliação de Convênios do MTur-CGCMC/MTur, de números 291/2009, 306/2009, 417/2009, 426/2009, 330/2009, 014/2010, datados de 15/12/2009, 7/12/2009, 18/12/2009, 31/12/2009, 14/12/2009 e 20/1/2010 (peça 1, p.86-95, 113-123, 124-134, 174-181 e peça 2, p.1-2, 4-13 e peça 1, p.138-146) .
7.	Mencionados relatórios, de maneira unânime, afirmam que, de maneira geral, o evento ocorreu em sua quase totalidade, em que pese o objetivo do convênio não sido cumprido, uma vez que não contribuiu para o aumento do turismo interno.
Prestação de Contas
8.	O Ministério do Turismo, por meio dos Ofícios 817/2010/CGMC/SNPTur/MTur e 914/2010/DGI/SE/MTur, datados de 14/4/2010 e 12/5/2010 (peça 1, p.96 e 98) , solicitou à Sr.ª Ana Zilda Fortes Barbosa e à Associação Ruarte de Cultura, a prestação de contas do convênio, tendo em vista a expiração de sua vigência em 12/3/2010. Os AR à peça 1, p.97 e 99 indicam que os ofícios foram recebidos nos endereços indicados.
9.	A prestação de contas do convênio foi apresentada ao MTur por meio do Ofício 0049/Ruarte 2010, de 19/5/2010, complementada pelo Ofício 059/Ruarte 2010, de 8/6/2010 (peça 1, p. 100-101) , a qual foi analisada nos termos do Parecer de Análise de Prestação de Contas -Parte Técnica 1365/2010, de 15/9/2010 (peça 1, p.102-110) , que concluiu pela sua aprovação com ressalvas, tendo em vista que não houve a apresentação da Orquestra Meninos da Ceilândia, cujo cachê fora fixado em R$ 5.000,00.
10.	De acordo com a Nota Técnica de Reanálise 403/2011, de 21/7/2010 (peça 1, p.148-157) , da Coordenação Extraordinária de Análise de Prestação de Contas do MTur, que reanalisou a prestação de contas do convênio, os requisitos de elegibilidade do convênio foram, em parte, atendidos, estando, portanto, a execução física aprovada parcialmente, tendo em vista que só foram realizadas 11 (onze) apresentações artísticas, devendo, portanto, ser glosado o valor de R$ 195.000,00.
11.	Quanto ao aspecto financeiro, segundo a Nota Técnica, não foram apresentados elementos suficientes que permitissem a emissão de parecer técnico conclusivo a respeito da regular aplicação dos recursos financeiros para a consecução do objeto conveniado, em face das seguintes irregularidades:
	a) ausência da declaração de que a Associação notificou os partidos políticos, os sindicatos 	de trabalhadores e as entidades empresariais, com sede no município;
	b) ausência da declaração da Associação acerca da gratuidade ou não do evento e, em caso 	de cobrança, especificação da destinação dos valores eventualmente recebidos; 
	c) ausência da declaração da Associação acerca da guarda dos documentos relacionados ao 	convênio pelo prazo de dez anos, contado da data em que foi aprovada a prestação de contas, 	conforme determina o artigo 3°, §3º da Portaria Interministerial 127/2008;
	d) ausência de informações acerca da realização de processos licitatórios, conforme 	determinam os artigos 27 e 28, inciso X, da IN/STN 01/97, do item 9.2 do Acórdão 1070/2003-TCU-Plenário, de 6/8/2003, bem como das Leis 8.666/93 e 10.520/2002; e
	e) ausência do atesto de recebimento dos serviços prestados, assinado e datado por um 	responsável, bem como do número do convênio, nas seguintes notas fiscais: 0018, 0513, 0001, 	017, 0156, 0114, 0108, 0109, 0110, 0139, 0098, 0096, 0522 e 0099.
12.	A Análise Financeira também apontou rendimentos financeiros auferidos no valor de R$ 818,89, o que elevou a receita total do convênio para o patamar de R$ 467.818,89; um saldo devolvido no valor de R$ 16.680,00 e despesas pendentes/inelegíveis no valor de R$ 451.138,89.
13.	A Associação foi notificada por meio do Ofício 0409/2011-CEAPC/DGE/SE/MTur, de 18/2/2011 (peça 1, p.147) para devolver a importância glosada, no valor de R$ 195.000,00, sob pena de instauração de processos de tomada de contas especial. O AR à peça 1, p.158 indica que o ofício foi recebido no endereço indicado.
14.	Por meio do Ofício 030/Ruarte-2011, de 16/6/2011 (peça 1, p.159) , a Presidente da Associação, Sra. Ana Zilda Fortes Barbosa, solicitou ao MTur cópia do convênio, de modo a concluir a prestação de contas do mesmo. Em outra oportunidade, desta feita em data de 1/3/2012, a Presidente da Associação, por meio do Ofício 005/Ruarte-2012 (peça 1, p.160) , apresentou ao MTur as respostas aos questionamentos objeto do Ofício 0409/2011, contidos na documentação à peça 1, p.161-173, na qual, pede sejam reconsideradas as decisões quanto à glosa das despesas realizadas no valor de R$ 195.000,00.
15.	O pedido de reconsideração foi analisado nos termos do Parecer de Análise Técnica de Pedido de Reconsideração 632/2014, de 7/11/2014 (peça 2, p.18-20) , que concluiu afirmando que não foram atendidos os requisitos de elegibilidade do convênio, estando a execução física reprovada, conforme constatações no item Ressalvas Técnicas, qual seja: o evento não contribuiu para o desenvolvimento do turismo, nem pôde gerar fluxo turístico; não atingiu o seu objetivo principal que era a divulgação do turismo interno; não houve distribuição de material de divulgação - uma das atividades previstas para serem executadas pelas recepcionistas contratadas; atraiu um pequeno número de participantes, contando com a presença flutuante de passageiros em trânsito, de conformidade com as informações contidas no Relatório de Supervisão 'in loco' 291/2009.
16.	Quanto ao aspecto financeiro, a prestação de contas do convênio foi analisada, de forma conclusiva, por meio da Nota Técnica de Análise Financeira Complementar 038/2015, de 31/3/2015 (peça 2, p.25-29) , que concluiu, com base no disposto no § 2º do artigo 87 da Portaria MTur 112/2013, que, no caso de a área técnica concluir pela reprovação da prestação de contas, o processo deverá ser encaminhado à área financeira para cálculo do montante a ser restituído e notificação do convenente.
17.	A Associação Ruarte de Cultura e sua Presidente, Sra. Ana Zilda Fortes Barbosa Moreira, foram notificadas acerca da reprovação da prestação de contas do convênio, nos termos da Nota Técnica 038/2015, por meio dos Ofícios 060/2015 e 061/2015/CEPC/SPOA/SE/MTur, datados de 7/4/2015 (peça 2, p.21-22 e 23-24) . A Presidente da Associação também foi notificada por meio do Edital de Convocação 2/2016, publicado no DOU de 28/1/2016, no sentido de regularizar pendências da prestação de contas do convênio (peça 2, p.35) , em que pese o AR relativo ao ofício que lhe fora encaminhado (peça 2, p.30) tenha sido recebido no endereço indicado.
Relatório de Auditoria Especial/CGU
18.	Segundo o Relatório de Auditoria Especial 00190.020860/2011-31, da Controladoria-Geral da União, quando da análise dos processos de formalização e prestação de contas do convênio em questão, notadamente quanto à execução do objeto, foi constatado o cometimento das seguintes irregularidades (peça 2, p.15-17) :
a) contratação direta de bens e serviços, sem a realização de licitação ou cotação prévia de preços, no valor de R$ 467.000,00, à Associação Cultural São Saruê (CNPJ  06.322.676/0001-88) , sem que esta tivesse a qualificação técnica específica para prestar os serviços contratados, cujo presidente, Sr. Messias Ricardo Moreira (CPF XXX.090.971-XX) é ex-presidente da Associação Ruarte de Cultura. Tampouco houve justificativas para a contratação direta de empresas e associações na realização do evento (Infringência dos artigos 25 e 26 da Lei 8.666/93) ;
	b) ausência de informações, na prestação de contas do convênio, do apoio prestado ao evento 	pela Infraero, empresa pública federal;
	c) autuação, no processo, de fotocópias simples das notas fiscais emitidas pelas contratadas; 
	d) não autuação de cópia do contrato de exclusividade dos artistas com as empresas e 	associações contratadas, registrado em cartório, nos termos do item 9.5.1.1 do Acórdão 96/2008-TCU-Plenário;
	e) ausência da habilitação jurídica, da qualificação técnica, da qualificação 	econômico-financeira e da comprovação de regularidade fiscal de todas as contratadas 	(Infringência dos artigos 27 a 31 da Lei 8.666/93) ;
	f) não comprovação da publicação, no Diário Oficial da União, de qualquer documento 	relacionado às contratações realizadas (Infringência dos artigos 26 e 61, parágrafo único, da 	Lei 8.666/93) ;
	g) ocorrência de débitos indevidos na conta específica do convênio, a título de despesa 	bancária, no valor de R$ 611,70; e
	h) não recolhimento, à conta única do Tesouro Nacional, dos rendimentos das aplicações 	financeiras realizadas durante a execução do convênio, no valor de R$ 818,89.
Instauração da Tomada de Contas Especial
19.	A tomada de contas especial foi instaurada de conformidade com o Despacho datado de 10/8/2011, da Coordenadora-Geral de Convênios do MTur, em face da não aprovação da prestação de contas do convênio, motivada por irregularidades na execução física e financeira do convênio (peça 2, p.5) .
20.	O Relatório do Tomador de Contas Especial 022/2016, de 16/2/2016, da Subsecretaria de Planejamento, Orçamento e Administração do MTur (peça 2, p. 52-56) , após o exame circunstanciado dos autos, concluiu pela instauração da tomada de contas especial nos termos da Nota Técnica de Reanálise 403/2011, de 21/7/2010 (peça 1, p.148-157) , do Parecer de Análise Técnica de Pedido de Reconsideração 632/2014, de 7/11/2014 (peça 2, p.18-20) e da Nota Técnica de Análise Financeira Complementar 038/2015, de 31/3/2015 (peça 2, p.25-29) , em desfavor da Sr.ª  Ana Zilda Fortes Barbosa (CPF XXX.601.741-XX) e da Associação Ruarte de Cultura-DF (CNPJ 07.177.432/0001-11) , pelo valor total repassado de R$ 420.000,00, em face da impugnação total das despesas realizadas com os recursos do Convênio 1249/2009 (Siafi 708.669) , decorrente de irregularidades na execução física e financeira do objeto. Os responsáveis foram inscritos solidariamente na Conta Diversos Responsáveis por meio da Nota de Lançamento 2016NL000026, de 19/2/2016, pelo valor atualizado de R$ 778.824,75 (peça 2, p.66 e 68) .
21.	O processo de TCE foi encaminhado à Secretaria Federal de Controle Interno da CGU-PR por meio do Ofício 24/2016/CTCE/DIRAD/SE/MTur, de 25/2/2016 (peça 2, p.72) .
22.	O Relatório de Auditoria 372/2016, datado de 10/3/2016, elaborado pela Secretaria Federal de Controle Interno/CGU-PR (peça 2, p. 74-82) , após os exames devidos, concluiu pela responsabilização solidária da Sr.ª  Ana Zilda Fortes Barbosa (CPF XXX.601.741-XX) e da Associação Ruarte de Cultura-DF (CNPJ 07.177.432/0001-11) , pela importância no valor apurado no Relatório do Tomador de Contas Especial 022/2016, de 16/2/2016 (peça 2, p. 152-56) ,  sendo as contas, por conseguinte, certificadas como irregulares, nos termos do Cerificado de Auditoria à peça 2, p.79. O ministro supervisor da área emitiu seu Pronunciamento sobre as contas à peça 2, p.84, ao tempo em determinou o encaminhamento dos autos ao Tribunal de Contas da União.
23.	A instrução à peça 4, ao constatar que restaram satisfeitas as disposições contidas na IN/TCU 56, de 5/12/2007, à época vigente, bem como que foi concedido aos responsáveis o direito da ampla defesa e do contraditório, conforme definidos no inciso LV do artigo 5º da Constituição Federal de 1988, propôs que os mesmos fossem citados, com fundamento nos artigos 10, § 1º, e 12, incisos I e II, da Lei 8.443/1992 c/c o art. 202, incisos I e II, do RI/TCU.
24.	As citações foram autorizadas nos termos dos Pronunciamentos da Subunidade e da Unidade (peças 4 e 5) e promovidas por meio dos Ofícios 3509/2016 e 3511/2016-TCU/SECEX-BA, datados de 6/12/2016 (peças 8 e 9) . 
25.	O ofício encaminhado à Presidente da Associação foi recebido no endereço indicado, conforma AR a peça 12. Quanto ao que fora endereçado à Associação RUARTE, este não logrou ser recebido, conforme se verifica do AR à peça 10, em face da mesma encontrar-se 'fechada'.
26.	Nova tentativa de citação à Associação RUARTE, desta feita por meio do Ofício 3743/2016-TCU/SECEX-BA, de 30/12/2016 (peça 13) , também restou infrutífera, conforme se verifica do AR à peça 14, que confirmou o fechamento da referida Entidade, o que ensejou a pesquisa de seu novo endereço junto às concessionárias locais de água e energia elétrica, bem como junto à presidente da Entidade, mediante o envio de diligências à Companhia de Saneamento Ambiental do Distrito Federal (CNPJ: 00.082.024/0001-37) , à CEB Distribuição S/A (CNPJ: 07.522.669/0001-92) e a Sr.ª Ana Zilda Fortes Barbosa, por meio dos  Ofícios 0266/2017, 0265/2017 e 0267/2017-TCU/SECEX-BA, datados de 1/2/2017 (peças 16, 17 e 18) . 
27.	Os AR às peças 20 e 21 indicam que os ofícios foram recebidos pelas empresas concessionárias de água e energia elétrica do Distrito Federal-DF. Quanto ao ofício endereçado à presidente da Associação RUARTE, este foi devolvido ente a informações de 'mudou-se', conforme comprova o AR à peça 19.
28.	As informações prestadas pelas mencionadas empresas é que a Associação em comento encontra-se estabelecida no endereço SCLRN 707, Bloco C, EN 13, Loja 11, Brasília/DF (peças 23 e 24) .  Por fim, buscou-se junto à Sra. Gerciram Dilva Machado de Rocha (CPF: XXX.497.211-XX) , Contadora da Associação Ruarte de Cultura, a informação quanto ao movo endereço da Entidade (peça 25) . O AR à peça 26 indica que o ofício não foi recebido no endereço indicado.
29.	Em face de tais insucessos, procedeu-se a citação do menciona Associação via Edital 0015/2017-TCU/SECEX-BA, de 5/4/2017 (peça 27) , publicado no DOU de 11/04/2017 (peça 28) .
30.	Transcorrido o prazo regimental fixado, a Sra. Ana Zilda Fortes Barbosa (CPF XXX.601.741-XX) e a Associação Ruarte de Cultura-DF (CNPJ 07.177.432/0001-11) , em que pese regularmente citadas, conforma AR à peça 12 e 28, não apresentaram suas alegações de defesa quanto às irregularidades verificadas e nem efetuaram o recolhimento do débito indicado, o que implica, para todos os feitos, em revelia e no prosseguimento ao processo, nos termos do artigo 12, inciso IV, § 3º, da Lei 8.443/92.
31.	Na instrução à peça 30, em face da revelia dos responsáveis nos autos indicados, Sr.ª Ana Zilda Fortes Barbosa (CPF XXX.601.741-XX) e a Associação Ruarte de Cultura-DF (CNPJ 07.177.432/0001-11) , os quais, embora regularmente citadas, conforme AR à peça 12 e 28, não apresentaram suas alegações de defesa quanto às irregularidades verificadas e nem efetuaram o recolhimento do débito indicado, a unidade técnica submeteu as autos à consideração superior propondo o julgamento pela irregularidade das contas e a condenação de responsáveis em débito, dentre outras medidas.
32.	Os autos foram submetidos ao TCU nos termos dos Pronunciamentos da Subunidade e da Unidade (peças 31 e 32) .
33.	O Ministério Público junto ao Tribunal, em Parecer circunstanciado datado de 3/7/2017 (peça 34) , discordou do encaminhamento proposto pela Unidade Técnica, por entender que os autos não se encontravam devidamente saneados para emissão de juízo de mérito. Neste sentido, visando uma melhor compreensão dos motivos que ensejaram a instauração da TCE, fez uma breve retrospectiva dos pareceres emitidos sobre as execuções física e financeiras do objeto do convênio, desde as 6 (seis) fiscalizações in loco realizadas pelo concedente aos pareceres que analisaram a prestação de contas do convênio quanto à execução física, tratadas no Parecer de Análise de Prestação de Contas -Parte Técnica 1365/2010, de 15/9/2010 (peça 1, p.102-110) , que considerou a prestação de contas aprovada com ressalva, em face da não apresentação da Orquestra Meninos de Ceilândia, com recursos previstos no valor de R$ 5.000,00; na Nota Técnica de Reanálise 403/2011, de 21/7/2010 (peça 1, p.148-157) , que considerou que os requisitos de elegibilidade do convênio, em parte, foram atendidos, o que levou a aprovação parcial da execução física, tendo em vista que só foram realizadas apenas 11 (onze) apresentações artísticas, devendo, portanto, ser glosado o valor de R$ 195.000,00; e no Parecer de Análise Técnica de Pedido de Reconsideração 632/2014, de 7/11/2014 (peça 2, p.18-20) que concluiu afirmando que não foram atendidos os requisitos de elegibilidade do convênio, considerando a execução física reprovada, em face das seguintes Ressalvas Técnicas: o evento não contribuiu para o desenvolvimento do turismo, nem pôde gerar fluxo turístico; não atingiu o seu objetivo principal que era a divulgação do turismo interno; não houve distribuição de material de divulgação - uma das atividades previstas para serem executadas pelas recepcionistas contratadas; atraiu um pequeno número de participantes, contando com a presença flutuante de passageiros em trânsito, de conformidade com as informações contidas no Relatório de Supervisão 'in loco' 291/2009.
34.	O Parecer também se pronunciou sobre a Nota Técnica de Análise Financeira Complementar 038/2015, de 31/3/2015 (peça 2, p.25-29) , que concluiu pela reprovação total da prestação de contas em face das conclusões constantes na Nota Técnica de Reanálise 403/2011, de 21/7/2010 (peça 1, p.148-157) .
35.	Também se reportar sobre as irregularidades indicadas no Relatório de Auditoria Especial 11190.020860/2011-31, da CGU, quando entendeu que estas, em sua grande maioria, não se relacionam a ocorrência de débito, uma vez que se referem a irregularidades em processos de licitação e contratação, exceção feita aos débitos indevidos na conta específica do convênio a título de despesas bancárias (R$ 611,70) e não recolhimento à conta única do Tesouro Nacional, dos rendimentos das aplicações financeiras (R$ 818,89) .
36.	Por fim, também entendeu que o órgão concedente não constituiu o processo de tomada de contas especial na forma prevista no disposto no § 1º do artigo 5º e no § 1º do artigo 10 da IN TCU 71/2012.
37.	Dessa forma, complementa, o que se pode concluir em relação à ocorrência de dano ao erário, com base apenas nos pareceres emitidos pelo órgão instaurador e pela CGU, já que não consta dos autos a prestação de contas do ajuste, é a possível existência de débito parcial em razão:
a) de pagamentos de cachês às atrações artísticas para as quais, segundo o referido órgão ministerial, não foram apresentados pela convenente elementos probatórios das respectivas apresentações;
b) de débitos indevidos na conta específica do convênio a título de despesa bancária, no valor de R$ 611,70;
c) do não recolhimento, à conta única do Tesouro Nacional, dos rendimentos das aplicações financeiras, no montante de R$ 818,89.
38.	Na conclusão, salienta que somente em posse dos documentos integrantes da prestação de contas, em especial das fotos e das notas fiscais relativas aos cachês, será possível confirmar a execução parcial das atrações e quantificar o débito, já que os termos do convênio deixam dúvidas acerca do valor unitário do cachê (R$ 5.000,00 ou R$ 10.000,00) .
39.	Neste sentido, opinou que o Ministro-Relator assinasse prazo ao MTur para que encaminhe ao TCU todos os documentos que integram o processo físico de prestação de contas relativas ao Convênio 1249/2009 (Siafi 708.669) .
40.	O Ministro-Relator, em seu Despacho datado de 21/7/2017 (peça 36) , determinou o encaminhamento dos autos à SECEX-BA, para a adoção das medidas pertinentes a fim de que o MTur envie ao TCU, no prazo de 15 (quinze) dias, 'todos os documentos que integram o processo físico de prestação de contas relativa ao Convênio 1.249/2009 (Siafi 708.669) ', assim como para a devida análise dos elementos recebidos.
41.	A diligência determinada foi realizada por meio do Ofício 2059/2017-TCU/SECEX-BA, de 25/7/2017 (peça 37) . O AR à peça 38 indica que o ofício foi recebido no endereço indicado.
42. 	Nessa baila, as respostas às diligências foram analisadas pela Secretaria de Controle Externo da Bahia, na qual se elaborou a instrução à peça 46, que concluiu pela ocorrência de danos ao erário e pela citação, nos seguintes contornos:
Ocorrência 1: Não instauração dos devidos procedimentos licitatórios para a execução do objeto conveniado, conforme Nota Técnica de Reanálise 403/2011, de 21/7/2010, da Coordenação Extraordinária de Análise de Prestação de Contas do MTur (peça 1, p.148-157) e Relatório de Auditoria Especial 00190.020860/2011-31, da Controladoria-Geral da União.
a) Qualificação dos responsáveis solidários e responsabilização: 
Responsável 1:
Nome: Ana Zilda Fortes Barbosa
CPF: XXX.601.741-XX
Conduta: A convenente não instaurou os devidos procedimentos licitatórios no sentido de executar o objeto do convênio, quando estava obrigada a instaurá-los por força do convênio firmado, regido pelas disposições da Lei 8.666/1993 e suas alterações posteriores. Nota Técnica de Reanálise 403/2011, de 21/7/2010, da Coordenação Extraordinária de Análise de Prestação de Contas do MTur e Relatório de Auditoria Especial 00190.020860/2011-31, da Controladoria-Geral da União. Instaurar os procedimentos licitatórios na forma determinada nos artigos 27 e 28, inciso X, da IN/STN 01/97, no item 9.2 do Acórdão 1070/2003-TCU-Plenário, de 6/8/2003, bem como nas disposições das Leis 8.666/93 e 10.520/2002.
Responsável 2:
Nome: Associação Ruarte de Cultura-DF
CNPJ: 07.177.432/0001-11
Conduta: A convenente não instaurou os devidos procedimentos licitatórios no sentido de executar o objeto do convênio, quando estava obrigada a instaurá-los por força do convênio firmado, regido pelas disposições da Lei 8.666/1993 e suas alterações posteriores. Nota Técnica de Reanálise 403/2011, de 21/7/2010, da Coordenação Extraordinária de Análise de Prestação de Contas do MTur e Relatório de Auditoria Especial 00190.020860/2011-31, da Controladoria-Geral da União. Instaurar os procedimentos licitatórios na forma determinada nos artigos 27 e 28, inciso X, da IN/STN 01/97, no item 9.2 do Acórdão 1070/2003-TCU-Plenário, de 6/8/2003, bem como nas disposições das Leis 8.666/93 e 10.520/2002.
Ocorrência 2: Contratação direta para a execução do objeto conveniado, quando os contratos firmados se mostraram tão somente proforma, uma vez que suas cláusulas não estabelecem com clareza e precisão as condições para sua execução, os direitos, obrigações e responsabilidades das partes, em conformidade com os termos da licitação e da proposta a que se vinculam. As irregularidades se comprovam nos contratos firmados com a RC&B Transporte e Serviços para Eventos (subitens 40.1 e 40.2) e com a Associação Cultural São Saruê (subitens 40.3, 40.4, 40.5, 40.6, 40.7 e 40.8) . A irregularidade foi constatada pela Controladoria-Geral da União, em seu Relatório de Auditoria Especial 00190.020860/2011-31.
a) Qualificação dos responsáveis solidários e responsabilização: 
Responsável 1:
Nome: Ana Zilda Fortes Barbosa
CPF: XXX.601.741-XX
Conduta: A convenente contratou as empresas/entidades executoras do objeto do convênio de maneira direta, conforme se verifica dos contratos pro forma firmados com a RC&B Transporte e Serviços para Eventos (subitens 40.1 e 40.2) e com a Associação Cultural São Saruê (subitens 40.3, 40.4, 40.5, 40.6, 40.7 e 40.8) . Os contratos firmados não atendem, de maneira geral, ao disposto no § 1º do artigo 54 da Lei 8.666/1993 e, especificamente, com relação às apresentações artísticas, ao disposto nas alíneas 'jj' e 'kk' do item II (Compete ao Convenente) , da Cláusula Terceira (Das Obrigações dos Partícipes) , do termo de convênio, que tratam das exigências emanadas do Acórdão 96/2008-TCU-Plenário.
Responsável 2:
Nome: Associação Ruarte de Cultura-DF
CNPJ: 07.177.432/0001-11
Conduta: A convenente contratou as empresas/entidades executoras do objeto do convênio de maneira direta, conforme se verifica dos contratos proforma firmados com a RC&B Transporte e Serviços para Eventos (subitens 40.1 e 40.2) e com a Associação Cultural São Saruê (subitens 40.3, 40.4, 40.5, 40.6, 40.7 e 40.8) . Os contratos firmados não atendem, de maneira geral, ao disposto no § 1º do artigo 54 da Lei 8.666/1993 e, especificamente, com relação às apresentações artísticas, ao disposto nas alíneas 'jj' e 'kk' do item II (Compete ao Convenente) , da Cláusula Terceira (Das Obrigações dos Partícipes) , do termo de convênio, que tratam das exigências emanadas do Acórdão 96/2008-TCU-Plenário.
Ocorrência 3: Pagamentos realizados sem a devida comprovação de que os serviços foram realizados, uma vez que as cláusulas dos contratos firmados não estabelecem com clareza e precisão as condições para sua execução, os direitos, obrigações e responsabilidades das partes, em conformidade com os termos da licitação e da proposta a que se vinculam. Relatório de Supervisão MTur datado de 18/12/2009, item 13 (ausência de comprovação da realização da despesa) e Relatório de Auditoria Especial 00190.020860/2011-31, da Controladoria-Geral da União (ausência de processo licitatório) .
a) Qualificação dos responsáveis solidários e responsabilização: 
Responsável 1:
Nome: Ana Zilda Fortes Barbosa
CPF: XXX.601.741-XX
Conduta: A convenente executou pagamentos a contas dos recursos do convênio sem a devida comprovação de que as despesas foram efetivamente realizadas, em face da ausência de contratos de prestação de serviços devidamente formalizados. Relatório de Supervisão MTur datado de 18/12/2009, item 13. Os pagamentos devem ser realizados à luz de documentos que comprovem a efetiva realização da despesa, de modo a permitir sua liquidação, nos termos do artigo 63, § 2º, inciso III, da Lei 4.320/1964.
Responsável 2:
Nome: Associação Ruarte de Cultura-DF
CNPJ: 07.177.432/0001-11
Conduta: A convenente executou pagamentos a contas dos recursos do convênio sem a devida comprovação de que as despesas foram efetivamente realizadas, em face da ausência de contratos de prestação de serviços devidamente formalizados. Relatório de Supervisão MTur datado de 18/12/2009, item 13. Os pagamentos devem ser realizados à luz de documentos que comprovem a efetiva realização da despesa, de modo a permitir sua liquidação, nos termos do artigo 63, § 2º, inciso III, da Lei 4.320/1964.
Ocorrência 4: As empresas contratadas para a execução do convênio não possuem qualificação econômica compatível com o objeto, conforme pesquisa à base de dados da Receita Federal. O Relatório de Auditoria Especial 00190.020860/2011-31, da Controladoria-Geral da União constatou a ausência da habilitação jurídica, da qualificação técnica, da qualificação econômico- financeira e da comprovação de regularidade fiscal de todas as empresas contratadas pela convenente.
a) Qualificação dos responsáveis solidários e responsabilização: 
Responsável 1:
Nome: Ana Zilda Fortes Barbosa
CPF: XXX.601.741-XX
Conduta: A convenente contratou empresas para a execução do convênio com atividades econômicas incompatíveis com o objeto conveniado, conforme pesquisa à base de dados da Receita Federal. As empresas contratadas devem possuir atividade econômica compatível com o objeto do convênio.
Responsável 2:
Nome: Associação Ruarte de Cultura-DF
CNPJ: 07.177.432/0001-11
Conduta: A convenente contratou empresas para a execução do convênio com atividades econômicas incompatíveis com o objeto conveniado, conforme pesquisa à base de dados da Receita Federal. As empresas contratadas devem possuir atividade econômica compatível com o objeto do convênio.
I) Quantificação do débito, originado das ocorrências 1 a 4:
	Valor original (R$) 
	Data da ocorrência

	220.000,00 (D) 
	20/11/2009

	200.000,00 (D) 
	09/12/2009

	 16.680,00 (C) 
	14/07/2011

43.	Posteriormente, foram promovidas as citações dos responsáveis, nos moldes adiante:
	Responsável
	Edital
	Data do edital
	Data de Publicação
	Observação*
	Fim do Prazo para defesa

	Sra. Ana Zilda Fortes Barbosa:
	EDITAL 0064/2018-TCU/SECEX-BA (peça 63) 
	19/9/2018
	26/10/2018 (peça 65) 
	A citação editalícia foi realizada após se esgotarem todas as tentativas de citação pessoal, como citação postal nos endereços contidos no sistema CPF (peças 49 e 51-52) e do TSE (peças 56, 58 e 60) .  
	12/11/2018

	Associação Ruarte de Cultura-DF
	EDITAL 0065/2018-TCU/SECEX-BA (peça 64) 
	19/9/2018
	26/10/2018 (peça 66) 
	A citação editalícia foi realizada após se esgotarem todas as tentativas de citação pessoal, como citação postal nos endereços contidos no sistema CNPJ (peças 49, 50 e 53) e no site telelista (54-57 e 59) .
	12/11/2018

*nota: os endereços em que ocorreu citação postal foram os únicos referentes aos responsáveis após pesquisas realizadas no s sistemas TSE (Cadastro Eleitoral) , RENACH (Registro Nacional de Carteira de Habilitação) , INSS (Folha de Pagamento) , RAIS (Relação Anual de Informações Sociais) , CNE (Cadastro Nacional de Empresas) e CNIS (Cadastro Nacional de Informações Sociais) , custodiadas pelo TCU mediante acordo de cooperação, além de pesquisa ao site da COELBA e ao 'Google' (conforme despacho de peça 56) . 
44.	A Sra. Ana Zilda Fortes Barbosa e a Associação Ruarte de Cultura-DF, apesar de devidamente notificados, e, transcorrido o prazo regimental fixado, não apresentaram suas alegações de defesa quanto às irregularidades verificadas nos autos, nem efetuaram o recolhimento do débito.
45.	A Secex/TCE, diante da revelia dos responsáveis, propôs, em pareceres uniformes (peças 67 a 69) , o julgamento pela irregularidade das contas dos responsáveis, com condenação solidária ao pagamento do débito correspondente à totalidade dos recursos transferidos, subtraído do saldo devolvido de R$ 16.680,00 e com aplicação da multa prevista no artigo 57 da Lei 8.443/1992.
46.	No Parecer de peça 70, o representante do Ministério Público de Contas da União, Exmo. Procurador de Contas Rodrigo Lima, divergiu do encaminhamento alvitrado pela Secex/BA, por entender que deveria ser realizada nova citação dos responsáveis, por entender que que as irregularidades que ensejaram os débitos nos autos diferem das irregularidades que constaram dos ofícios de citações enviados aos responsáveis. Segue trecho desse Parecer.
Ante o exposto, considerando que as irregularidades que ensejaram os débitos apontados neste parecer diferem das irregularidades que constaram dos ofícios de citações enviados aos responsáveis, o Ministério Público manifesta-se preliminarmente no sentido de renovar as citações das responsáveis, em face das seguintes irregularidades e débitos:
	a) débito no valor de R$ 20.000,00 referente à 'Etapa 1 - Aluguel de Vans', em face da ausência do nexo causal entre os recursos pactuados e a referida despesa em razão das irregularidades mencionadas no parágrafo 21 deste parecer, não sendo possível, portanto, atestar a regularidade da execução financeira desse item de serviço;
	b) débito no valor de R$ 97.000,00 referente às seguintes etapas: '2 - Contratação de Assistente de Produção', '4 - Contratação de Carregadores', '5 - Contratação de Coordenador Técnico', '6 - Locação de Palco', '7 - Contratação de Serviços de Locução', '8 - Contratação de Produtor Executivo', '9 - Contratação de Recepcionista', '10-Contratação de Relações Públicas', em razão da ausência de nexo causal entre os recursos conveniados e as referidas despesas, em face das irregularidades apontadas nos parágrafos 30 a 33 deste parecer;
	c) débito no valor de R$ 10.025,86 relativo à 'Etapa 11 - Contratação de serviços de sonorização', em razão da ausência do nexo causal entre os recursos conveniados e a despesa em face das irregularidades mencionadas no parágrafo 42 deste parecer; e
	d) débito no valor de R$ 250.000,00 atinente à 'Etapa 3 - Pagamento de cachês de grupos artísticos', em face da ausência do nexo causal entre os recursos pactuados e a despesa devido às irregularidades mencionadas nos parágrafos 56 a 59 deste parecer.
47.	Cada uma das irregularidades referentes a esses débitos foi detalhada no Parecer de peça 70, in verbis:
a) débito no valor de R$ 20.000,00: 
21.	Assim, verificam-se as seguintes irregularidades que impedem o estabelecimento do nexo causal entre os recursos pactuados e a despesa concernente à aluguel de vans, não sendo possível, portanto, atestar a regularidade da execução financeira desse item de serviço:
a) ausência de contrato de prestação de serviços entre a Associação Ruarte e a Associação Cultural São Saruê ou entre aquela entidade e a empresa FCO Brasil Turismo;
b) a nota fiscal emitida pela Associação Cultural São Saruê, em 7/5/2010 (peça 39, p. 120) , é muito posterior ao pagamento efetuado referente à despesa em questão, que ocorreu em 7/12/2009 (peça 39, p. 59) ;
c) o beneficiário da ordem de pagamento concernente à despesa sob análise não é a Associação Cultural São Saruê, mas, sim, o empresário individual da empresa FCO Brasil Turismo, que não tem contrato firmado com a associação convenente.
b) débito no valor de R$ 97.000,00: 
30.	Tendo em vista que a nota fiscal emitida pela associação contratada é muito posterior ao pagamento efetuado em relação à despesa em comento reputa-se que não é possível comprovar a regularidade da execução financeira da etapa de serviço em comento, em face da ausência do nexo causal entre as verbas transferidas e a despesa.
31.	Na verdade, para todos os itens de serviços contratados com a Associação Cultural São Saruê, quais sejam: serviços de carregadores (R$ 2.880,00) , recepção (R$ 12.000,00) , coordenador técnico (R$ 8.000,00) , relações públicas (R$ 8.000,00) , locução (R$ 9.600,00) , produção executiva (R$ 24.000,00) , locação de palco (R$ 22.000,000) , além do serviço já analisado de assistente de produção (R$ 8.640,00) , todos constantes dos documentos fiscais às páginas 118-120 da peça 39, não será possível estabelecer o liame entre os recursos pactuados e as referidas despesas, visto que todas essas despesas foram pagas por meio da ordem de pagamento 4.601.067, de 29/12/2009, no valor de R$ 97.000,00 (peça 39, p. 25, 59 e 73) , ou seja, em data muito anterior às emissões das aludidas notas fiscais, que ocorreram em 7/5/2010.
32.	Destaca-se que, consoante pode ser observar nos documentos à peça 39, p. 75-92, para os serviços de produção executiva e de locação de palco, assim como aconteceu para a despesa de aluguel de vans, não foi apresentado o contrato de prestação de serviços firmado entre a associação convenente e a Associação Cultural São Saruê, o que também impossibilita a comprovação da regularidade da execução financeira dessas despesas.
33.	Assim, quanto às etapas de serviço de contratação de carregadores (R$ 3.000,00) , recepcionistas (R$ 12.000,00) , coordenador técnico (R$ 8.000,00) , relações públicas (R$ 8.000,00) , locução (R$ 10.000,00) , produção executiva (R$ 25.000,00) , locação de palco (R$ 22.000,00) e assistente de produção (R$ 9.000,00) , no montante total de R$ 97.000,00, de acordo com os valores previstos no plano de trabalho, entende-se pela ocorrência de débito no valor total mencionado, de responsabilidade solidária da associação convenente e de sua presidente.
c) débito no valor de R$ 10.025,86: 
42.	Assim, no que se refere à despesa de serviço de sonorização, considera-se afastado do débito o valor de R$ 89.974,14 (R$ 30.000,00 + R$ 30.000,00 + R$ 29.974,14) , correspondente ao montante pago à empresa RC&B. Quanto ao valor restante dessa etapa, de R$ 10.025,86, em face da ausência nos autos de elementos capazes de demonstrar a regular aplicação financeira desse montante, entende-se que deve ser mantido como débito, de responsabilidade solidária, em relação ao valor de R$ 10.000,00, não só da Associação Ruarte e de sua presidente, mas, também, da empresa Maurício Charles Caixeta Sampler Som - ME, que se beneficiou irregularmente deste montante, vez que recebeu pela execução de serviço que foi contratado com outra empresa, a RC&B.
d) débito no valor de R$ 250.000,00: 
56.	No tocante à execução financeira, entende-se pela ausência de sua comprovação em face, principalmente, da falta dos contratos de prestação de serviços ou dos contratos de exclusividade dos artistas com as empresas RC&B Transportes e Serviços para Eventos Eireli, Ponte Studio Gravações Ltda., Associação Cultural Menino de Ceilândia e Folguedo Popular Centro de Tradições Populares, que receberam recursos da entidade convenente a título de pagamento de cachês dos artistas que se apresentaram no evento, em afronta ao disposto nas alíneas 'jj' e 'kk' do item II da cláusula terceira do termo do convênio (peça 1, p. 62-79) , que tratam das seguintes exigências emanadas do Acórdão 96/2008-TCU-Plenário:
9.5.1. quando da contratação de artistas consagrados, enquadrados na hipótese de inexigibilidade prevista no inciso III do art. 25 da Lei 8.666/1992, por meio de intermediários ou representantes;
9.5.1.1. deve ser apresentada cópia do contrato de exclusividade dos artistas com o empresário contratado, registrado em cartório. Deve ser ressaltado que o contrato de exclusividade difere da autorização que confere exclusividade apenas para os dias correspondentes à apresentação dos artistas e que é restrita à localidade do evento;
9.5.1.2. o contrato deve ser publicado no Diário Oficial da União, no prazo de cinco dias, previsto no art. 26 da Lei de Licitações e Contratos Administrativos, sob pena de glosa dos valores envolvidos.
57.	Além da ausência dos contratos de prestação de serviços e de exclusividade, a falta de contratos celebrados entre a Associação Ruarte e as empresas Ponte Studio de Gravações Ltda., Associação Cultural Menino da Ceilândia e Folguedo Popular Centro de Tradições Populares também impede a demonstração da regularidade da execução financeira desse item de serviço, uma vez que não há qualquer documento nos autos comprovando que essas empresas foram contratadas para prestar o serviço em questão, seja por meio de intermediação ou de representação.
58.	Ademais, observa-se que os documentos fiscais da Associação Cultural Menino de Ceilândia (peça 39, p. 95) e Folguedo Popular Centro de Tradições Populares (peça 39, 114) foram emitidos em data posterior aos pagamentos, conforme demonstram os comprovantes das respectivas ordens bancárias à peça 39, p. 71, o que dificulta, também, o estabelecimento do nexo causal entre os recursos pactuados e as despesas.
59.	Assim, no que diz respeito à etapa 3 referente a 'Pagamento de Cachê de Grupos Artísticos', reputa-se que o débito deve ser no valor integral dos recursos destinados a esse item de serviço de R$ 250.000,00, subtraído do saldo devolvido de R$ 16.680,00, referente às apresentações artísticas que não ocorreram em 11/11/2008 e 19/1/2010. Entende-se, ainda, que devem ser responsabilizados solidariamente não apenas a entidade convenente e sua presidente, mas, também, as empresas que se beneficiaram irregularmente dos recursos pactuados. Todavia, considerando que já se passaram mais de dez anos desde a data de alguns pagamentos efetuados a essas empresas ou que, para outros pagamentos, não seria possível ao TCU citá-las dentro desse prazo, visto que está próximo a se findar, o Ministério Público deixa de se manifestar no sentido de o Tribunal promover a citação solidária das empresas que receberam irregularmente os recursos.
48.	No Despacho de peça 71, o Relator do Feito, Ilmo. Ministro Augusto Nardes anuiu com a proposta do Ministério Público junto ao TCU, determinando a realização de novas citações:
Considerando que as irregularidades que ensejaram os débitos apontados diferem das irregularidades que constaram dos ofícios de citações enviados aos responsáveis, anuo ao posicionamento do MPTCU e determino a restituição dos autos à Secretaria de Controle Externo no Estado da Bahia para a adoção das providências sugeridas pelo representante daquele Parquet.
Na instrução de peça 73, analisando-se os documentos nos autos, concluiu-se pela necessidade de realização de citação para as seguintes irregularidades: 
Débito relacionado ao responsável Associação Ruarte de Cultura-DF (CNPJ: 07.177.432/0001-11) , na condição de contratado, em solidariedade com Ana Zilda Fortes Barbosa.
Irregularidade 1: não comprovação parcial da regular execução financeira do convênio.
	Evidências da irregularidade: Notas fiscais (peça 39, p. 93-125) ; Contratos (peça 39, p. 75-92) ;  extrato bancário (peça 39, p. 58-68) ; documentos de pagamento (peça 39, p. 70-74) ; Relação de Pagamentos Efetuados da Prestação de Contas-Anexo II (peça 39, p.25) e no Relatório de Cumprimento do Objeto - Anexo X da Prestação de Contas (peça 39, p.18) .
Normas infringidas: Art. 37, caput, c/c o art. 70, parágrafo único, da Constituição Federal de 1988; art. 93, do Decreto-lei 200, de 25 de fevereiro de 1967; e Termo do Convênio 1249/2009 (cláusula décima terceira, parágrafo segundo, alíneas 'c' e 'e') .
Conduta: não apresentar documentos que provassem o nexo de causalidade entre os recursos transferidos e as despesas efetuadas na execução dos itens aluguel de vans, contratação de carregadores, recepcionistas, coordenador técnico, relações públicas, locução, produção executiva, locação de palco, assistente de produção, e sonorização.
Nexo de causalidade: A não apresentação de documentos que comprovassem a regular execução financeira do convênio resultou na presunção de dano ao erário.
Culpabilidade: não há excludentes de ilicitude, de culpabilidade e de punibilidade; é razoável supor que o administrador responsável pela pessoa jurídica tinha consciência da ilicitude de sua conduta; era exigível conduta diversa da praticada, qual seja, comprovar por meio de documentos a regular execução financeira do ajuste. Ressalta-se que a análise da boa-fé relativa a pessoa jurídica de direito privado é realizada considerando as condutas de seus administradores, uma vez que os atos destes obrigam a pessoa jurídica, desde que exercidos nos limites dos poderes definidos no ato constitutivo do ente, nos termos do art. 47 do Código Civil (Acórdão 1723/2016-TCU-Plenário, Ministro-Relator Raimundo Carrero) .
Irregularidade 2: ausência de comprovação de que as empresas que não detinham direitos de exclusividade, contratadas irregularmente por inexigibilidade, pagaram o cachê de bandas ou cantores que realizaram o evento.
	Evidências da irregularidade: Notas fiscais (peça 39, p.101-123) ; extrato bancário (peça 39, p. 58-68) ; documentos de pagamento (peça 39, p. 70-74) ; Relação de Pagamentos Efetuados da Prestação de Contas-Anexo II (peça 39, p.25) e no Relatório de Cumprimento do Objeto - Anexo X da Prestação de Contas (peça 39, p.18) .
Normas infringidas: Art. 70, parágrafo único, da Constituição Federal de 1988; art. 93, do Decreto-lei 200, de 25 de fevereiro de 1967; art. 50, §3º, da Portaria Interministerial 127/2008, Acórdão 96/2008-TCU-Plenário, Acórdão 1435/2017-TCU-Plenário e Termo do Convênio 1249/2009 (cláusula terceira, item II, alíneas 'jj' e 'kk'; e cláusula décima terceira, parágrafo segundo, alínea 'e') .
Conduta: não apresentar notas fiscais e recibos (ou outros documentos equivalentes) emitidos em nome das bandas e cantores e assinados por seus representantes legais ou pelos seus empresários exclusivos, sendo essa representação ou exclusividade registrada em cartório.
Nexo de causalidade: A não apresentação de notas fiscais e recibos (ou outros documentos equivalentes) emitidos em nome das bandas e cantores e assinados por seus representantes legais ou pelos seus empresários exclusivos impediu comprovação do nexo causal entre os recursos federais transferidos e os pagamentos efetuados, visto que não se provou que os valores pagos ao intermediário contratado efetivamente foi repassado as banda e artistas que realizaram shows, resultando em presunção de prejuízo ao erário.
Culpabilidade: não há excludentes de ilicitude, de culpabilidade e de punibilidade; é razoável supor que o administrador responsável pela pessoa jurídica tinha consciência da ilicitude de sua conduta; era exigível conduta diversa da praticada, qual seja, assegurar que as bandas e cantores que se apresentaram no evento efetivamente receberam o valor dos pagamentos especificados no plano de trabalho. Ressalta-se que a análise da boa-fé relativa a pessoa jurídica de direito privado é realizada considerando as condutas de seus administradores, uma vez que os atos destes obrigam a pessoa jurídica, desde que exercidos nos limites dos poderes definidos no ato constitutivo do ente, nos termos do art. 47 do Código Civil (Acórdão 1723/2016-TCU-Plenário, Ministro-Relator Raimundo Carrero) .
Débito referentes às irregularidades 1 a 2:
	Valor original (R$) 
	Data da ocorrência

	220.000,00 (D) 
	20/11/2009

	157.025,86 (D) 
	09/12/2009

	 16.680,00 (C) 
	14/07/2011

                   Valor atualizado do débito (sem juros) em 19/6/2020: R$ 641.185,38
	Cofre Credor: Tesouro Nacional
Débito relacionado à responsável Ana Zilda Fortes Barbosa (CPF XXX.601.741-XX) , na condição de gestor dos recursos, em solidariedade Associação Ruarte de Cultura-DF.
Irregularidade 1: não comprovação parcial da regular execução financeira do convênio.
Evidências da irregularidade: Notas fiscais (peça 39, p. 93-125) ; Contratos (peça 39, p. 75-92) ; extrato bancário (peça 39, p. 58-68) ; documentos de pagamento (peça 39, p. 70-74) ; Relação de Pagamentos Efetuados da Prestação de Contas-Anexo II (peça 39, p.25) e no Relatório de Cumprimento do Objeto - Anexo X da Prestação de Contas (peça 39, p.18) .
Normas infringidas: Art. 37, caput, c/c o art. 70, parágrafo único, da Constituição Federal de 1988; art. 93, do Decreto-lei 200, de 25 de fevereiro de 1967; e Termo do Convênio 1249/2009 (cláusula décima terceira, parágrafo segundo, alíneas 'c' e 'e') .
Conduta: não apresentar documentos que provassem o nexo de causalidade entre os recursos transferidos e as despesas efetuadas na execução dos itens aluguel de vans, contratação de carregadores, recepcionistas, coordenador técnico, relações públicas, locução, produção executiva, locação de palco, assistente de produção, e sonorização.
Nexo de causalidade: A não apresentação de documentos que comprovassem a regular execução financeira do convênio resultou na presunção de dano ao erário.
Culpabilidade: não há excludentes de ilicitude, de culpabilidade e de punibilidade; é razoável supor que o responsável tinha consciência da ilicitude de sua conduta; era exigível conduta diversa da praticada, qual seja, comprovar por meio de documentos a regular execução financeira do ajuste.
Irregularidade 2: ausência de comprovação de que as empresas que não detinham direitos de exclusividade, contratadas irregularmente por inexigibilidade, pagaram o cachê de bandas ou cantores que realizaram o evento.
	Evidências da irregularidade: Notas fiscais (peça 39, p.101-123) ; extrato bancário (peça 39, p. 58-68) ; documentos de pagamento (peça 39, p. 70-74) ; Relação de Pagamentos Efetuados da Prestação de Contas-Anexo II (peça 39, p.25) e no Relatório de Cumprimento do Objeto - Anexo X da Prestação de Contas (peça 39, p.18) .
Normas infringidas: Art. 70, parágrafo único, da Constituição Federal de 1988; art. 93, do Decreto-lei 200, de 25 de fevereiro de 1967; art. 50, §3º, da Portaria Interministerial 127/2008, Acórdão 96/2008-TCU-Plenário, Acórdão 1435/2017-TCU-Plenário e Termo do Convênio 1249/2009 (cláusula terceira, item II, alíneas 'jj' e 'kk'; e cláusula décima terceira, parágrafo segundo, alínea 'e') .
Conduta: não apresentar notas fiscais e recibos (ou outros documentos equivalentes) emitidos em nome das bandas e cantores e assinados por seus representantes legais ou pelos seus empresários exclusivos, sendo essa representação ou exclusividade registrada em cartório.
Nexo de causalidade: A não apresentação de notas fiscais e recibos (ou outros documentos equivalentes) emitidos em nome das bandas e cantores e assinados por seus representantes legais ou pelos seus empresários exclusivos impediu comprovação do nexo causal entre os recursos federais transferidos e os pagamentos efetuados, visto que não se provou que os valores pagos ao intermediário contratado efetivamente foi repassado as banda e artistas que realizaram shows, resultando em presunção de prejuízo ao erário.
Culpabilidade: não há excludentes de ilicitude, de culpabilidade e de punibilidade; é razoável supor que o responsável tinha consciência da ilicitude de sua conduta; era exigível conduta diversa da praticada, qual seja, assegurar que as bandas e cantores que se apresentaram no evento efetivamente receberam o valor dos pagamentos especificados no plano de trabalho. 
Débito referentes às irregularidades 1 a 2:
	Valor original (R$) 
	Data da ocorrência

	220.000,00 (D) 
	20/11/2009

	157.025,86 (D) 
	09/12/2009

	 16.680,00 (C) 
	14/07/2011

                   Valor atualizado do débito (sem juros) em 19/6/2020: R$ 641.185,38
	Cofre Credor: Tesouro Nacional
49.1	Note-se que, na composição do débito logo acima, o débito da irregularidade no valor de R$ 250.000,00, foi separado pelas datas das ordens bancárias, logo, na data de 20/11/2009, em que houve ordem bancária federal de R$ 220.000,00, foram alocados valores de R$ 220.000,00 do débito da irregularidade 2, e na data 9/12/2009, acrescentou-se os R$ 30.000,00 restantes da irregularidade 2 (nessa segunda data seriam R$ 127.025,86 da outra irregularidade, mas o valor foi pra R$ 157.025,75, com o acréscimo de R$ 30.000,00 da irregularidade 2) .
Em cumprimento ao pronunciamento da unidade (peça 75) , foram efetuadas citações dos responsáveis, nos moldes adiante:
 Associação Ruarte de Cultura-DF - promovida a citação do responsável, conforme delineado adiante:
	Comunicação: Ofício 59964/2020- Secomp-4 (peça 95) 
Data da Expedição: 20/11/2020
Data da Ciência: não houve
Motivo da Devolução:  desconhecido (peça 98) 
Observação: Ofício enviado para o endereço do responsável, conforme pesquisa na base de dados no sistema da Receita Federal, custodiada pelo TCU (peça 91) .
	
	Comunicação: Ofício 59963/2020- Secomp-4 (peça 94) 
Data da Expedição: 20/11/2020
Data da Ciência: 23/11/2020 (peça 96) 
Nome Recebedor: Francisco de Assis 
Observação: Ofício enviado para o endereço do responsável, conforme pesquisa na base de dados no sistema da Receita Federal, custodiada pelo TCU (peça 91) .
Fim do prazo para a defesa: 8/12/2020
	
 Darcir Paulo de Lima - promovida a citação do responsável, conforme delineado adiante:
	Comunicação: Ofício 59965/2020- Secomp-4 (peça 93) 
Data da Expedição: 20/11/2020
Data da Ciência: 23/11/2020 (peça 97) 
Nome Recebedor: Francisco de Assis 
Observação: Ofício enviado para o endereço do responsável, conforme pesquisa na base de dados no sistema da Receita Federal, custodiada pelo TCU (peça 92) .
Fim do prazo para a defesa: 8/12/2020
	
Conforme Despacho de Conclusão das Comunicações Processuais (peça 100) , as providências inerentes às comunicações processuais foram concluídas. 
Transcorrido o prazo regimental, os responsáveis Associação Ruarte de Cultura-DF e Darcir Paulo de Lima permaneceram silentes, devendo ser considerados reveis, nos termos do art. 12, § 3º, da Lei 8.443/1992.
EXAME TÉCNICO
Da validade das notificações:
	Preliminarmente, cumpre tecer breves considerações sobre a forma como são realizadas as comunicações processuais no TCU. A esse respeito, destacam-se o art. 179, do Regimento Interno do TCU (Resolução 155, de 4/12/2002) e o art. 4º, inciso III, § 1º, da Resolução TCU 170, de 30 de junho de 2004, in verbis:
Art. 179. A citação, a audiência ou a notificação, bem como a comunicação de diligência, farse-ão:
I - mediante ciência da parte, efetivada por servidor designado, por meio eletrônico, fac-símile, telegrama ou qualquer outra forma, desde que fique confirmada inequivocamente a entrega da comunicação ao destinatário;
II - mediante carta registrada, com aviso de recebimento que comprove a entrega no endereço do destinatário;
III - por edital publicado no Diário Oficial da União, quando o seu destinatário não for localizado
 (...) 
Art. 3º As comunicações serão dirigidas ao responsável, ou ao interessado, ou ao dirigente de órgão ou entidade, ou ao representante legal ou ao procurador constituído nos autos, com poderes expressos no mandato para esse fim, por meio de:
I - correio eletrônico, fac-símile ou telegrama;
II - servidor designado;
III - carta registrada, com aviso de recebimento;
IV - edital publicado no Diário Oficial da União, quando o seu destinatário não for localizado, nas hipóteses em que seja necessário o exercício de defesa.
Art. 4º. Consideram-se entregues as comunicações:
I - efetivadas conforme disposto nos incisos I e II do artigo anterior, mediante confirmação da ciência do destinatário;
II - realizadas na forma prevista no inciso III do artigo anterior, com o retorno do aviso de recebimento, entregue comprovadamente no endereço do destinatário;
III - na data de publicação do edital no Diário Oficial da União, quando realizadas na forma prevista no inciso IV do artigo anterior.
§ 1º O endereço do destinatário deverá ser previamente confirmado mediante consulta aos sistemas disponíveis ao Tribunal ou a outros meios de informação, a qual deverá ser juntada ao respectivo processo.
 (...) 
	Bem se vê, portanto, que a validade da citação via postal não depende de que o aviso de recebimento seja assinado pelo próprio destinatário da comunicação, o que dispensa, no caso em tela, a entrega do AR em 'mãos próprias'. A exigência da norma é no sentido de o Tribunal verificar se a correspondência foi entregue no endereço correto, residindo aqui a necessidade de certeza inequívoca. 
	Não é outra a orientação da jurisprudência do TCU, conforme se verifica dos julgados a seguir transcritos:
São válidas as comunicações processuais entregues, mediante carta registrada, no endereço correto do responsável, não havendo necessidade de que o recebimento seja feito por ele próprio (Acórdão 3648/2013-TCU-Segunda Câmara, Relator Min. José Jorge) ;
É prescindível a entrega pessoal das comunicações pelo TCU, razão pela qual não há necessidade de que o aviso de recebimento seja assinado pelo próprio destinatário. Entregandose a correspondência no endereço correto do destinatário, presume-se o recebimento da citação. (Acórdão 1019/2008-TCU-Plenário, Relator Min. Benjamin Zymler) ;
As comunicações do TCU, inclusive as citações, deverão ser realizadas mediante Aviso de Recebimento - AR, via Empresa Brasileira de Correios e Telégrafos, bastando para sua validade que se demonstre que a correspondência foi entregue no endereço correto. (Acórdão 1526/2007-TCU-Plenário, Relator Min. Aroldo Cedraz) .
A validade do critério de comunicação processual do TCU foi referendada pelo Supremo Tribunal Federal, nos termos do julgamento do MS-AgR 25.816/DF, por meio do qual se afirmou a desnecessidade da ciência pessoal do interessado, entendendo-se suficiente a comprovação da entrega do 'AR' no endereço do destinatário:
Ementa: agravo regimental. Mandado de segurança. Desnecessidade de intimação pessoal das decisões do tribunal de contas da união. art. 179 do regimento interno do TCU. Intimação do ato impugnado por carta registrada, iniciado o prazo do art. 18 da lei nº 1.533/51 da data constante do aviso de recebimento. Decadência reconhecida. Agravo improvido.
O envio de carta registrada com aviso de recebimento está expressamente enumerado entre os meios de comunicação de que dispõe o Tribunal de Contas da União para proceder às suas intimações.
O inciso II do art. 179 do Regimento Interno do TCU é claro ao exigir apenas a comprovação da entrega no endereço do destinatário, bastando o aviso de recebimento simples. 
Da revelia dos responsáveis Associação Ruarte de Cultura-DF e Darcir Paulo de Lima
No caso vertente, a citação dos responsáveis se deu em endereços provenientes da base da Receita Federal, sistema custodiado pelo TCU. A entrega dos ofícios citatórios nesses endereços ficou comprovada.
Nos processos do TCU, a revelia não leva à presunção de que seriam verdadeiras todas as imputações levantadas contra os responsáveis, diferentemente do que ocorre no processo civil, em que a revelia do réu opera a presunção da verdade dos fatos narrados pelo autor (Acórdão 1009/2018-TCU-Plenário, Relator Min. Bruno Dantas; 2369/2013 - TCU - Plenário, Relator Min. Benjamin Zymler e 2449/2013 - TCU - Plenário, Relator Min. Benjamin Zymler) . Dessa forma, a avaliação da responsabilidade do agente não pode prescindir da prova existente no processo ou para ele carreada. 
Ao não apresentar sua defesa, os responsáveis deixaram de produzir prova da regular aplicação dos recursos sob sua responsabilidade, em afronta às normas que impõem aos gestores públicos a obrigação legal de, sempre que demandados pelos órgãos de controle, apresentar os documentos que demonstrem a correta utilização das verbas públicas, a exemplo do contido no art. 93 do Decreto-Lei 200/1967: 'Quem quer que utilize dinheiros públicos terá de justificar seu bom e regular emprego na conformidade das leis, regulamentos e normas emanadas das autoridades administrativas competentes.' 
Mesmo as alegações de defesa não sendo apresentadas, considerando o princípio da verdade real que rege esta Corte, procurou-se buscar, em manifestações dos responsáveis na fase interna desta Tomada de Contas Especial, se havia algum argumento que pudesse ser aproveitado a seu favor. 
Os argumentos apresentados na fase interna (Manifestação de peça 1, p. 160-173) não elidem as irregularidades apontadas.
Em se tratando de processo em que a parte interessada não se manifestou acerca das irregularidades imputadas, não há elementos para que se possa efetivamente aferir e reconhecer a ocorrência de boa-fé na conduta dos responsáveis, podendo este Tribunal, desde logo, proferir o julgamento de mérito pela irregularidade das contas, conforme os termos dos §§ 2º e 6º do art. 202 do Regimento Interno do TCU. (Acórdão 2064/2011-TCU-Primeira Câmara (relator Min. Ubiratan Aguiar) , 6.182/2011-TCU-1ª Câmara (relator Min. Weber de Oliveira) , 4.072/2010-TCU-1ª Câmara (Relator Min. Valmir Campelo) , 1.189/2009-TCU-1ª Câmara (Relator Min. Marcos Bemquerer) , 731/2008-TCU-Plenário (Relator Min. Aroldo Cedraz) .
Dessa forma, os responsáveis Associação Ruarte de Cultura-DF e Darcir Paulo de Lima devem ser considerados revéis, nos termos do art. 12, § 3º, da Lei 8.443/1992, devendo as contas serem julgadas irregulares, condenando-os solidariamente ao débito apurado.
Prescrição da Pretensão Punitiva
	Vale ressaltar que a pretensão punitiva do TCU, conforme Acórdão 1441/2016-TCU-Plenário, Relator Min. Benjamin Zymler, que uniformizou a jurisprudência acerca dessa questão, subordina-se ao prazo geral de prescrição indicado no art. 205 do Código Civil, que é de dez anos, contado da data de ocorrência da irregularidade sancionada, nos termos do art. 189 do Código Civil, sendo este prazo interrompido pelo ato que ordenar a citação, a audiência ou a oitiva dos responsáveis.
No caso em exame, ocorreu a prescrição, uma vez que a irregularidade sancionada ocorreu até 9/12/2009, e o ato de ordenação da citação ocorreu em 27/9/2020 (peça 75) .
CONCLUSÃO
Em face da análise promovida na seção 'Exame Técnico', verifica-se que os responsáveis Associação Ruarte de Cultura-DF e Darcir Paulo de Lima não lograram comprovar a boa e regular aplicação dos recursos, instados a se manifestar, optaram pelo silêncio, configurando a revelia, nos termos do § 3º, do art. 12, da Lei 8.443/1992. Ademais, inexistem nos autos elementos que demonstrem a boa-fé dos responsáveis ou a ocorrência de outras excludentes de culpabilidade.
Verifica-se também que  houve a prescrição da pretensão punitiva, conforme análise já realizada.
Tendo em vista que não constam dos autos elementos que permitam reconhecer a boa-fé dos responsáveis, sugere-se que as suas contas sejam julgadas irregulares, nos termos do art. 202, § 6º, do Regimento Interno do TCU, com a imputação do débito atualizado monetariamente e acrescido de juros de mora, nos termos do art. 202, § 1º do Regimento Interno do TCU, descontado o valor eventualmente recolhido.
PROPOSTA DE ENCAMINHAMENTO
Diante do exposto, submetemos os autos à consideração superior, propondo ao Tribunal:
considerar revéis os responsáveis Associação Ruarte de Cultura-DF (CNPJ 07.177.432/0001-11) e Ana Zilda Fortes Barbosa (CPF XXX.601.741-XX) , para todos os efeitos, dando-se prosseguimento ao processo, com fulcro no art. 12, § 3º, da Lei 8.443/1992; 
julgar irregulares, nos termos dos arts. 1º, inciso I, 16, inciso III, alíneas b e c, da Lei 8.443/1992, c/c os arts. 19 e 23, inciso III, da mesma Lei, as contas dos responsáveis Associação Ruarte de Cultura-DF (CNPJ 07.177.432/0001-11) e Ana Zilda Fortes Barbosa (CPF XXX.601.741-XX) , condenando-os solidariamente ao pagamento das importâncias a seguir especificadas, atualizadas monetariamente e acrescidas dos juros de mora, calculadas a partir das datas discriminadas até a data da efetiva quitação do débito, fixando-lhes o prazo de quinze dias, para que comprovem, perante o Tribunal, o recolhimento das referidas quantias aos cofres do Tesouro Nacional, nos termos do art. 23, inciso III, alínea 'a', da citada lei, c/c o art. 214, inciso III, alínea 'a', do Regimento Interno do TCU.  
		Débito relacionado ao responsável Ana Zilda Fortes Barbosa (CPF XXX.601.741-XX) em solidariedade com Associação Ruarte de Cultura-DF (CNPJ 07.177.432/0001-11) :
	Valor original (R$) 
	Data da ocorrência

	220.000,00 (D) 
	20/11/2009

	157.025,86 (D) 
	09/12/2009

	 16.680,00 (C) 
	14/07/2011

autorizar, desde logo, a cobrança judicial das dívidas, caso não atendidas as notificações, na forma do disposto no art. 28, inciso II, da Lei 8.443/1992;
autorizar também, desde logo, se requerido, com fundamento no art. 26, da Lei 8.443, de 1992, c/c o art. 217, §§ 1º e 2º do Regimento Interno do TCU, o parcelamento da (s) dívida (s) em até 36 parcelas, incidindo, sobre cada parcela, corrigida monetariamente, os correspondentes acréscimos legais, fixando-lhe o prazo de quinze dias, a contar do recebimento da notificação, para comprovar, perante o Tribunal, o recolhimento da primeira parcela, e de trinta dias, a contar da parcela anterior, para comprovar os recolhimentos das demais parcelas, devendo incidir, sobre cada valor mensal, atualizado monetariamente, os juros de mora devidos, no caso do débito, na forma prevista na legislação em vigor, alertando os responsáveis de que a falta de comprovação do recolhimento de qualquer parcela importará o vencimento antecipado do saldo devedor, nos termos do § 2º do art. 217 do Regimento Interno deste Tribunal; 
enviar cópia do Acórdão a ser prolatado à Procuradoria da República no Estado de DF, nos termos do § 3º do art. 16 da Lei 8.443/1992, c/c o § 7º do art. 209 do Regimento Interno do TCU, para adoção das medidas cabíveis; e
enviar cópia do Acórdão que vier a ser proferido ao Ministério do Turismo e aos responsáveis, para ciência;
informar à Procuradoria da República no Distrito Federal, ao Ministério do Turismo e aos responsáveis que a presente deliberação, acompanhada do Relatório e do Voto que a fundamenta, está disponível para a consulta no endereço www.tcu.gov.br/acordaos, além de esclarecer que, caso requerido, o TCU poderá fornecer sem custos as correspondentes cópias, de forma impressa; e
informar à Procuradoria da República no Distrito Federal que, nos termos do parágrafo único do art. 62 da Resolução TCU 259/2014, os procuradores e membros do Ministério Público credenciados nesta Corte podem acessar os presentes autos de forma eletrônica e automática, ressalvados apenas os casos de eventuais peças classificadas como sigilosas, as quais requerem solicitação formal."
2.	Por sua vez, o Ministério Público anui à instrução da unidade técnica, com exceção da questão afeta à aplicação da multa prevista no artigo 57 da Lei 8.443/1992 aos responsáveis, nos seguintes termos:
"Em face dos elementos constantes dos autos e da revelia dos responsáveis, devidamente citados (peças 91-94, 96 e 97) , este representante do Ministério Público de Contas da União manifesta-se em consonância com as conclusões da unidade instrutiva de que os responsáveis não lograram afastar as irregularidades que ensejaram os débitos indicados no parecer do Ministério Público à peça 70.
2.	Discorda, todavia, do entendimento de que estaria prescrita a pretensão punitiva do TCU. Adotando-se como termo a quo para a contagem do prazo prescricional o primeiro dia útil após o fim do prazo para apresentar as contas (12/4/2010) , ou seja, o dia 13/4/2010, verifica-se que não transcorreu prazo superior a dez anos entre essa data e a data do ato que ordenou a citação, consubstanciado no despacho do relator à peça 71, de 24/1/2020.
3.	Deve-se considerar o despacho do relator como o ato que ordenou a citação, pois, por meio do aludido documento, o relator determinou o retorno dos autos à unidade instrutiva, para adoção das providências sugeridas pelo representante do Ministério Público no parecer de peça 70, que eram no sentido de renovar as citações dos responsáveis pelos débitos e irregularidades resumidos no parágrafo 61 daquele parecer.
4.	Assim, em acréscimo ao encaminhamento proposto pela SecexTCE, o Ministério Público sugere a aplicação da multa prevista no artigo 57 da Lei 8.443/1992 aos responsáveis."
	É o relatório.

não há.

Procurador Rodrigo Medeiros de Lima.

TOMADA DE CONTAS ESPECIAL. MINISTÉRIO DO TURISMO. PROJETO "NAS ASAS DA ARTE". NÃO COMPROVAÇÃO PARCIAL DA REGULAR EXECUÇÃO FINANCEIRA DO CONVÊNIO. AUSÊNCIA DE COMPROVAÇÃO DE QUE AS EMPRESAS QUE NÃO DETINHAM DIREITOS DE EXCLUSIVIDADE, CONTRATADAS IRREGULARMENTE POR INEXIGIBILIDADE, PAGARAM O CACHÊ DE BANDAS OU CANTORES QUE REALIZARAM O EVENTO. CITAÇÃO. REVELIA. CONTAS IRREGULARES. DÉBITO. MULTA. REMESSA AO MPF.

TOMADA DE CONTAS ESPECIAL (TCE)

Secretaria de Controle Externo de Tomada de Contas Especial (SecexTCE).

Trata-se de Tomada de Contas Especial instaurada pela Subsecretaria de Planejamento, Orçamento e Administração do Ministério do Turismo-MTur em desfavor da Sr.ª Ana Zilda Fortes Barbosa e da Associação Ruarte de Cultura-DF, em face da impugnação das despesas realizadas com os recursos do Convênio 1249/2009 (Siafi 708.669) , decorrente de irregularidades na execução física e financeira do objeto.
2.	A proposta inicialmente apresentada pela Associação Ruarte de Cultura-DF ao MTur, de número 027462/2009, objetivou a realização do projeto "Nas Asas da Arte", ao custo total de 467.000,00, a ser realizado no período de 11/11/2009 a 11/2/2010, no Aeroporto Internacional de Brasília/DF (peça 1, p.17-37) .
3.	Esgotadas as medidas administrativas internas para a prestação das contas ou a obtenção do ressarcimento ao erário, foi instaurada a presente TCE, cujo relatório do tomador de contas (peça 13) aponta como motivação irregularidades na execução física e financeira do objeto, pelo valor total repassado de R$ 420.000,00, nos termos da Nota Técnica de Reanálise 403/2011, de 21/7/2010 (peça 1, p.148-157) , do Parecer de Análise Técnica de Pedido de Reconsideração 632/2014, de 7/11/2014 (peça 2, p.18-20) e da Nota Técnica de Análise Financeira Complementar 038/2015, de 31/3/2015 (peça 2, p.25-29) , bem como do Relatório do Tomador de Contas Especial 022/2016, de 14/1/2016 (peça 2, p. 152-56) . 
4.	No âmbito desta Corte de Contas, após o devido saneamento dos autos e acolhendo as sugestões formuladas pelo Ministério Público junto a este Tribunal (MPTCU) , os responsáveis foram  regularmente citados pela não comprovação da boa e regular aplicação dos recursos federais recebidos e pela ausência de demonstração de que as empresas que não detinham direitos de exclusividade, contratadas irregularmente por inexigibilidade, pagaram o cachê de bandas ou cantores que realizaram o evento, conforme histórico registrado no relatório precedente.
5.	Transcorrido o prazo regimental, os responsáveis, devidamente citados, não recolheram o débito que lhes foi imputado, tampouco apresentaram suas alegações de defesa, devendo, portanto, ser considerados revéis, nos termos do art. 12, § 3º, da Lei 8.443/1992. 
6.	Feito esse breve resumo da situação dos autos, acolho a proposta de encaminhamento formulada pela SecexTCE, com o ajuste sugerido pelo representante do Ministério Público junto ao TCU, e adoto suas análises como minhas razões de decidir, com as considerações a seguir.
7.	Os responsáveis acabaram por cometer uma série de irregularidades graves no curso da execução do convênio, a exemplo da não instauração dos devidos procedimentos licitatórios para a execução do objeto conveniado, quando estava obrigada a instaurá-los por força do convênio firmado, regido pelas disposições da Lei 8.666/1993 e suas alterações posteriores; contratação de empresas/entidades executoras do objeto do convênio de maneira direta, conforme se verifica dos contratos pro forma firmados com a RC&B Transporte e Serviços para Eventos e com a Associação Cultural São Saruê; pagamentos à conta dos recursos do convênio sem a devida comprovação de que as despesas foram efetivamente realizadas, em face da ausência de contratos de prestação de serviços devidamente formalizados; e contratação de empresas para a execução do convênio com atividades econômicas incompatíveis com o objeto conveniado, conforme pesquisa à base de dados da Receita Federal. 
8.	O débito pertinente à citação decorreu dos seguintes fatores e do somatório dos valores abaixo descritos:
a) débito no valor de R$ 20.000,00 referente à "Etapa 1 - Aluguel de Vans", em face da ausência do nexo causal entre os recursos pactuados e a referida despesa em razão das irregularidades mencionadas no parágrafo 21 deste parecer, não sendo possível, portanto, atestar a regularidade da execução financeira desse item de serviço;
b) débito no valor de R$ 97.000,00 referente às seguintes etapas: "2 - Contratação de Assistente de Produção", "4 - Contratação de Carregadores", "5 - Contratação de Coordenador Técnico", "6 - Locação de Palco", "7 - Contratação de Serviços de Locução", "8 - Contratação de Produtor Executivo", "9 - Contratação de Recepcionista", "10-Contratação de Relações Públicas", em razão da ausência de nexo causal entre os recursos conveniados e as referidas despesas, em face das irregularidades apontadas nos parágrafos 30 a 33 deste parecer;
c) débito no valor de R$ 10.025,86 relativo à "Etapa 11 - Contratação de serviços de sonorização", em razão da ausência do nexo causal entre os recursos conveniados e a despesa em face das irregularidades mencionadas no parágrafo 42 deste parecer; e
d) débito no valor de R$ 250.000,00 atinente à "Etapa 3 - Pagamento de cachês de grupos artísticos", em face da ausência do nexo causal entre os recursos pactuados e a despesa devido às irregularidades mencionadas nos parágrafos 56 a 59 deste parecer.
9.	
Ao não apresentarem suas defesas, os responsáveis deixaram de produzir prova da regular aplicação dos recursos sob sua responsabilidade, em afronta às normas que impõem aos gestores públicos a obrigação legal de, sempre que demandados pelos órgãos de controle, apresentarem os documentos que demonstrem a correta utilização das verbas públicas, a exemplo do contido no art. 93 do Decreto-Lei 200/1967: "Quem quer que utilize dinheiros públicos terá de justificar seu bom e regular emprego na conformidade das leis, regulamentos e normas emanadas das autoridades administrativas competentes." 
10.	Mesmo assim, em face do princípio da verdade real que rege a atuação desta Corte, procurou-se buscar, em manifestações dos responsáveis na fase interna desta Tomada de Contas Especial, a existência de argumentos que pudessem ser aproveitados em seus benefícios. 
11.	Contudo, não existem elementos para que se possa comprovar ou aferir a ocorrência de boa-fé na conduta dos responsáveis, podendo este Tribunal, desde logo, proferir o julgamento de mérito pela irregularidade das contas, conforme os termos dos §§ 2º e 6º do art. 202 do Regimento Interno do TCU. (Acórdão 2064/2011-TCU-Primeira Câmara (Relator Min. Ubiratan Aguiar) , 6.182/2011-TCU-1ª Câmara (Relator Min. Weder de Oliveira) , 4.072/2010-TCU-1ª Câmara (Relator Min. Valmir Campelo) , 1.189/2009-TCU-1ª Câmara (Relator Min. Marcos Bemquerer) , 731/2008-TCU-Plenário (Relator Min. Aroldo Cedraz) .
12.	No tocante à aplicação de multa, anuo ao posicionamento do MPTCU em relação à manifestação da unidade técnica:
Discorda, todavia, do entendimento de que estaria prescrita a pretensão punitiva do TCU. Adotando-se como termo a quo para a contagem do prazo prescricional o primeiro dia útil após o fim do prazo para apresentar as contas (12/4/2010) , ou seja, o dia 13/4/2010, verifica-se que não transcorreu prazo superior a dez anos entre essa data e a data do ato que ordenou a citação, consubstanciado no despacho do relator à peça 71, de 24/1/2020.
3.	Deve-se considerar o despacho do relator como o ato que ordenou a citação, pois, por meio do aludido documento, o relator determinou o retorno dos autos à unidade instrutiva, para adoção das providências sugeridas pelo representante do Ministério Público no parecer de peça 70, que eram no sentido de renovar as citações dos responsáveis pelos débitos e irregularidades resumidos no parágrafo 61 daquele parecer.
4.	Assim, em acréscimo ao encaminhamento proposto pela SecexTCE, o Ministério Público sugere a aplicação da multa prevista no artigo 57 da Lei 8.443/1992 aos responsáveis.
13.	A propósito, acerca da pretensão de ressarcimento do dano ao erário, teço os seguintes comentários. 
14. 	Em primeiro lugar, resta isento de dúvidas que a jurisprudência consolidada deste Tribunal de Contas da União (TCU) se formou no sentido da imprescritibilidade das ações de ressarcimento ao erário. Nesse sentido, reproduzo o Enunciado de Súmula no 282, desta Corte: 
As ações de ressarcimento movidas pelo Estado contra os agentes causadores de danos ao erário são imprescritíveis. 
15. 	De outra parte, e à semelhança dos outros julgadores deste TCU, não desconheço a recente decisão exarada pelo Supremo Tribunal Federal (STF) , prolatada no âmbito do Recurso Extraordinário (RE) 636.886/AL, por meio da qual foi fixado o seguinte enunciado para o Tema 899, de repercussão geral: "É prescritível a pretensão de ressarcimento ao erário fundada em decisão de Tribunal de Contas". 
16. 	Ocorre que, consoante o destacado pelo e. Ministro Benjamin Zymler no leading case que primeiro discutiu o alcance do referido julgado da Corte Suprema (voto condutor do Acórdão 5236/2020-TCU-Primeira Câmara) , ainda há diversas dúvidas sobre a matéria, pois resta possível a conclusão de que a decisão não tratou da prescrição do processo de controle externo levado a efeito no âmbito do TCU mas, sim, da prescrição intercorrente ocorrida durante a fase de execução do acórdão condenatório desta Corte. 
17. 	Na oportunidade, Sua Excelência aduziu que a aludida decisão do STF enfrentou RE interposto pela União contra acórdão do Tribunal Regional Federal da 5ª Região (TRF/5) , ementado como se segue, pelo qual o regional negou provimento a embargos de declaração opostos contra acórdão de sua lavra: 
EMENTA: TRIBUTÁRIO. PROCESSUAL CIVIL. EXECUÇÃO FISCAL. PROCESSO PARALISADO POR MAIS DE CINCO ANOS. PRESCRIÇÃO INTERCORRENTE. OCORRÊNCIA. 1. Para fins práticos, deve-se observar quando a Fazenda Pública foi intimada a providenciar o andamento do feito. Passados cinco anos sem diligências concretas, ocorre a prescrição intercorrente. Caso haja suspensão na forma do art. 40, da Lei n. 6.830/80, ocorre a extinção se o feito permanecer paralisado por mais de seis anos. 2. Na hipótese dos autos, houve o arquivamento sem baixa do processo em 12.08.1999 e até a data da sentença extintiva do feito em 05.06.2006, a Fazenda Nacional não apresentou nenhuma medida concreta quanto à localização do devedor ou de seus bens. Revela-se, portanto, inequívoca a ocorrência da prescrição intercorrente. 
18. 	O Ministro Benjamin Zymler argumentou que, na situação debatida judicialmente, a Fazenda Pública havia deixado a ação paralisada por mais de seis anos, o que ensejou fosse declarada a prescrição intercorrente no caso em tela. Isto é, a questão objeto da controvérsia cingiu-se à prescrição intercorrente ocorrida durante a fase de execução do acórdão condenatório do TCU. 
19. 	Desse modo, ponderou que, com base nessa possível interpretação, a matéria decidida no mencionado feito não teria nenhuma repercussão de ordem prática e jurídica nos processos desta Corte, isso porque o título executivo, que é a própria decisão do Tribunal, consoante o art. 19 da Lei 8.443/92, ainda não se formou. 
20. 	Feito esse raciocínio, Sua Excelência acresceu que, ainda se possa interpretar que a decisão do STF também se aplique ao iter do processo de controle externo neste TCU, outras questões, de suma importância visando que este Tribunal estabeleça novo tratamento acerca da prescrição do débito, restariam pendentes de esclarecimento, relevando mencionar as relativas à definição da data de ocorrência do fato irregular ou data do seu conhecimento pelo TCU, bem assim as hipóteses de interrupção da prescrição. 
21. 	Em conclusão, conduziu o colegiado a que aplicasse, ao caso in concreto, a jurisprudência do TCU até então vigente, fundamentada no art. 37, § 5º, da Constituição Federal, e consubstanciada na citada Súmula 282, no que tange ao ressarcimento do prejuízo. 
22. 	Anoto que o entendimento acima também foi seguido em outros julgados desta Corte, sendo exemplos os Acórdãos: 1.492/2020, 2.104/2020, 2.182/2020 e 2.336/2020, Rel. Min. Aroldo Cedraz; 2.188/2020, Rel. Min. Raimundo Carreiro; e 2.018/2020, Rel. Min. Ana Arraes, do Plenário; 6.494/2020, Rel. Min. Walton Alencar Rodrigues; 5.236/2020, 6.084/2020, 6.465/2020, 6.466/2020, 7.982/2020, 9.277/2020, Rel. Min. Benjamin Zymler; e 8.550/2020, 9.011/2020, 9.012/2020 e 9.293/2020, Rel. Min. Bruno Dantas, todos da 1ª Câmara; e 5.681/2020, 6.350/2020, 8.316/2020, 8.940/2020, 8.945/2020, 8.947/2020, 8.948/2020, 9.208/2020 e 9.216/2020 da minha relatoria; 5.690/2020, 6.350/2020, 6.575/2020, 6.712/2020, 7.325/2020, 8.021/2020, 8.023/2020, 8.443/2020, 8.649/2020, 8.651/2020 e 8.657/2020, Rel. Min. Aroldo Cedraz; 6.171/2020, Rel. Min. Raimundo Carreiro; 6.207/2020 e 8.498/2020, Rel. Min. Ana Arraes; e 6.707/2020 e 6.726/2020, Rel. Min. Subst. Marcos Bemquerer Costa, estes da 2ª Câmara) . 
23. 	Releva, ainda, considerar que em 14 de agosto último a Advocacia-Geral da União opôs embargos de declaração ao já citado acórdão proferido no RE 636.886/AL, objetivando exatamente dirimir dívidas quanto ao alcance da aludida decisão, notadamente para que se tenha como correta compreensão a de que "a tese de repercussão geral no acórdão (...) embargado abrange apenas a fase executiva da decisão do TCU". 
24. 	Nesse sentido, e considerando que os contornos ao final dados pela Corte Suprema após a apreciação dos aclaratórios certamente balizarão a atuação futura deste Tribunal de Contas da União, inclusive com as correções que por ventura se fizerem cabíveis, até em razão de a prescrição ser matéria de ordem pública, acompanho o posicionamento manifestado por esta Casa nos arestos antes mencionados e aplico ao caso em exame a jurisprudência do TCU até o momento firmada.
	Ante o exposto, manifesto-me por que o Tribunal aprove o acórdão que ora submeto à apreciação deste Colegiado.
TCU, Sala das Sessões Ministro Luciano Brandão Alves de Souza, em 11 de maio de 2021.
Ministro JOÃO AUGUSTO RIBEIRO NARDES 
Relator